【裁判字號】    98,事聲,44
【裁判日期】    981029
【裁判案由】    聲明異議
【裁判全文】
臺灣宜蘭地方法院民事裁定              98年度事聲字第44號
異  議  人
即債權人    乙○○
相  對  人  甲○○
即債務人
上列異議人因於本院97年度執字第12899 號以相對人為債務人之
給付票款強制執行事件聲請參與分配，對本院民事執行處司法事
務官於民國98年9 月10日所為98年度司執聲字第267 號裁定聲明
異議，本院裁定如下：
    主  文
原裁定廢棄。
    理  由
一、本件異議意旨略以：異議人執有相對人於民國96年6 月1 日
    簽發、面額新台幣（下同）250 萬元、未載到期日並免除作
    成拒絕證書之本票1 紙（下稱系爭本票），經聲請本票裁定
    而獲鈞院於98年8 月26日以98年度司票字第319 號裁准強制
    執行在案。異議人因得知相對人現遭其他債權人以鈞院97年
    度執字第12899 號給付票款事件強制執行中，茲提出前揭本
    票裁定為執行名義聲請參與分配，並敘明系爭本票原本因聲
    請前揭本票裁定事件而已提出於鈞院保管中，故尚未能於本
    件提出等情，詎遭鈞院民事執行處裁定駁回異議人參與分配
    之聲請，為此聲明異議，請求准許異議人參與分配等語。
二、經查，第三人林嘉慧前以本院97年度司票字第301號本票裁
    定聲請對相對人所有之附表一、二所示之不動產強制執行，
    經本院以97年度執字第12899 號受理後，乃以附表一所示之
    不動產業已由法務部行政執行署宜蘭行政執行處查封在案為
    由，將該部分依強制執行法第33條之1 第2 項移由該處合併
    辦理（註：法務部行政執行署宜蘭行政執行處嗣後以其所查
    封附表一所示之不動產之本案為假扣押執行而非終局執行為
    由，於98年6 月29日函覆本院此部分無法併案辦理執行。）
    ，另就如附表二所示之不動產則予以查封在案；嗣經本院就
    附表二所示之不動產進行拍賣後，於98年5 月13日由第三人
    江美香拍定得標，並於98年5 月27日核發不動產權利移轉證
    書在案；此後，第三人林嘉慧因附表二所示之不動產拍賣價
    金已得足額受償，遂於98年7 月10日撤回對於附表一所示之
    不動產之強制執行聲請，本院乃於98年7 月24日就附表二所
    示之不動產拍得價金製作分配表，於清償相關執行費用、稅
    務、債務等後，尚有餘額1,049,302 元得返還相對人，嗣經
    本院定98年8 月26日為分配期日通知債權人及債務人到場而
    均未到場表示異議，本院乃函知相關債權人到院領取分配款
    項，惟尚未分配發放；又異議人以其執有相對人簽立之系爭
    本票，於98年8 月25日具狀聲請對於本院97年執字第12899
    號給付票款強制執行事件參與分配，經原審於98年8 月27日
    函命異議人補正提出執行名義正本及系爭本票原本到院，異
    議人乃於98年9 月7 日具狀補提本院於98年8 月26日以98年
    度司票字第319 號裁准之本票裁定為執行名義，並敘明系爭
    本票原本因已提出於本院非訟中心以供聲請本票裁定，故尚
    未能提出等語，原審乃於98年9 月10日以異議人未補正提出
    系爭本票原本為由，以98年度司執聲字第267 號裁定駁回異
    議人參與分配之聲請等情，業據本院依職權調取97年執字第
    12899 號給付票款強制執行事件及98司票字第319 號本票裁
    定事件，並核閱98年度司執聲字第267 號參與分配事件案卷
    查證明確。
三、按票據具無因性、提示性、繳回性，是票據上權利之行使與
    票據之占有不得分離，亦即必須占有票據以提示方式，始得
    行使票據權利。而票據法第123 條規定執票人向本票發票人
    行使追索權時，得聲請法院裁定後強制執行。立法目的係為
    加強本票之獲償性，以助長本票之流通，究其本質，仍為追
    索權之行使。本票准許強制執行之裁定，係強制執行法第4
    條第1 項第6 款之執行名義，屬非訟事件程序。法院之裁定
    僅具執行力，並無確定實體法律關係之效力，即無與確定判
    決之相同效力，自無從比照確定終局判決、和解、調解、支
    付命令，而無須提出票據原本。參酌本票具提示性及繳回性
    ，其權利之發生、移轉或行使，均與票據占有具不可分離之
    關係，即執票人行使追索權時，須提示票據始能行使權利，
    最高法院82年度台上字第2619號裁判亦為相同之見解可資參
    照。本票執票人聲請裁定准許強制執行，亦係其行使追索權
    方式之一，從強制執行在滿足債權人私法上請求權之觀點，
    其聲請強制執行時，自仍需提出本票原本於執行法院，以證
    明其係執票人而得以行使追索權。故縱然以票據取得執行名
    義，惟其後因清償、轉讓或其他原因喪失票據之占有，無法
    或拒絕提出票據於執行法院，即屬法定要件之欠缺，是以本
    票准許強制執行之裁定為執行名義聲請強制執行者，除應提
    出該裁定正本及該裁定已合法送達債務人之證明外，並應提
    出該本票原本，以證明聲請人係執票人而得行使票據權利，
    不得僅以該執行名義聲請強制執行（台灣高等法院暨所屬法
    院92年法律座談會民事執行類提案第1 號參照）。經查，本
    件異議人以系爭本票債權聲請參與分配，雖於聲請時尚未提
    出執行名義及系爭本票原本，惟嗣後業已依原審函命提出98
    年度司票字第319 號本票裁定為執行名義（註：該本票裁定
    於提出時雖尚未確定，惟以本票為執行名義時，本無庸裁定
    確定，即具執行力，司法院司法業務研究會第49期研究專輯
    第1 則研討結論可資參照），並敘明系爭本票原本因上開本
    票裁定事件刻正提出於本院非訟中心，而該情亦經本院調取
    該事件案卷核閱無訛。是以，依前揭說明，以本票裁定為執
    行名義聲請強制執行者，除應提出本票裁定外，另要求需提
    出本票原本，無非係為確認聲請人確係執票人而得行使票據
    權利一情，則異議人既已依命提出執行名義，並陳明其業將
    系爭本票原本提出於本院非訟中心，則原審尚非不得向本院
    非訟中心調取該本票裁定事件案卷以為查核即得認定，卻逕
    自裁定駁回異議人之聲請，即有未洽。
四、次按他債權人參與分配者，應於標的物拍賣、變賣終結或依
    法交債權人承受之日一日前，其不經拍賣或變賣者，應於當
    次分配表作成之日一日前，以書狀聲明之。逾前項期間聲明
    參與分配者，僅得就前項債權人受償餘額而受清償；如尚應
    就債務人其他財產執行時，其債權額與前項債權餘額，除有
    優先權者外，應按其數額平均受償，強制執行法第32條定有
    明文。經查，本院97年度司執字第12889 號給付票款強制執
    行事件之執行標的物為如附表一、二所示之不動產，其中附
    表二所示之不動產業已於98年5 月13日拍定，並於98年7 月
    24日製作分配表完畢，尚有餘款得發還相對人，惟仍未分配
    款項完畢，至附表一所示之不動產則業已經該事件聲請人於
    98年7 月10日撤回執行，而異議人於98年8 月25日聲請就前
    揭給付票款強制執行事件參與分配等情，業如前述，則依前
    揭法文規定，異議人雖係於標的物拍定後始聲請參與分配，
    惟該事件拍賣價款既尚未分配發放予債權人，則強制執行程
    序即屬尚未終結，且仍有餘款得發還相對人，則異議人應尚
    得就該事件債權人受償餘額而受清償，故異議人聲請參與分
    配自有其實益。
五、綜上所述，異議人雖未能依原審函命補正提出系爭本票原本
    ，惟業已陳明系爭本票原本係因聲請98年度司票字第319 號
    本票裁定而刻正提出於本院非訟中心保管中，原審本應得向
    本院非訟中心調閱該本票裁定事件案卷核閱確認該情無訛，
    卻逕以異議人未補正提出系爭本票原本為由裁定駁回異議人
    參與分配之聲請，且本件異議人聲請參與分配，非無實益。
    是以，原審駁回異議人參與分配之聲請，尚有未洽。異議意
    旨指摘原裁定不當，求予廢棄改判，洵屬有據。爰由本院將
    原裁定廢棄，發回原審另為適法之處理。
六、據上論結，本件聲明異議為有理由，爰依民事訴訟法第240
    條之4 第3 項，裁定如主文。
中    華    民    國    98    年    10    月    29    日
                  台灣宜蘭地方法院民事庭
                      法  官  陳雪玉
正本與原本無異。
如不服本裁定須於裁定送達後10日內提出抗告狀（須附繕本），
並繳納抗告費新臺幣1,000元。
中    華    民    國    98    年    11    月    3     日
                      書記官  詹玉惠


司法院資訊處製作；財團法人民間司法改革基金會備份。
